ACORDAO-COMPLETO-2566355

ACÓRDÃO 2841/2023 ATA 10/2023 - SEGUNDA CÂMARA

VISTO, relatado e discutido o presente processo de tomada de contas especial instaurada pelo Fundo Nacional de Desenvolvimento da Educação (FNDE) em desfavor do Sr. Caio Augusto Siqueira de Abreu Ribeiro (prefeito de Ipueiras-TO nas gestões 2009-2012, 2017-2020 e 2021 - atual) e do Sr. Hélio Carvalho dos Anjos (prefeito de Ipueiras-TO na gestão 2013-2016) , em razão da omissão no dever de prestar contas dos recursos repassados ao referido município no âmbito do Convênio 657734/2009 (Siafi 655042) , tendo por objeto construção de escola, no âmbito do Programa Nacional de Reestruturação e Aparelhagem da Rede Escolar Pública de Educação Infantil (Proinfância) ;
ACORDAM os ministros do Tribunal de Contas da União, reunidos em Sessão da Segunda Câmara, ante as razões expostas pelo relator, em:
9.1. considerar revéis os responsáveis H W Construtora Ltda. e Hélio Carvalho dos Anjos, para todos os efeitos, dando-se prosseguimento ao processo, com fulcro no art. 12, § 3º, da Lei 8.443/1992;
9.2. rejeitar as alegações de defesa apresentadas pelo responsável Caio Augusto Siqueira de Abreu Ribeiro;
9.3. julgar irregulares, nos termos dos arts. 1º, inciso I, 16, inciso III, alíneas "b" e "c", da Lei 8.443/1992, c/c os arts. 19 e 23, inciso III, da mesma lei, as contas dos responsáveis H W Construtora Ltda e Caio Augusto Siqueira de Abreu Ribeiro, condenando-os solidariamente ao pagamento das importâncias a seguir especificadas, atualizadas monetariamente e acrescidas dos juros de mora, calculadas a partir das datas discriminadas até a data da efetiva quitação do débito, fixando-lhes o prazo de 15 (quinze) dias, para que comprovem, perante o Tribunal, o recolhimento das referidas quantias aos cofres do Fundo Nacional de Desenvolvimento da Educação, nos termos do art. 23, inciso III, alínea "a", da citada lei, c/c o art. 214, inciso III, alínea "a", do Regimento Interno do TCU;
	Data da ocorrência
	Valor original (R$) 

	14/3/2011
	75.597,19

	3/5/2011
	54.291,83

	8/8/2011
	32.953,24

	15/9/2011
	64.714,90

	23/3/2012
	53.409,15

	Total
	285.966,31

9.4. julgar irregulares, nos termos dos arts. 1º, inciso I, 16, inciso III, alíneas "b" e "c", da Lei 8.443/1992, c/c os arts. 19 e 23, inciso III, da mesma lei, as contas do responsável Hélio Carvalho dos Anjos, condenando-o ao pagamento das importâncias a seguir especificadas, atualizadas monetariamente e acrescidas dos juros de mora, calculadas a partir das datas discriminadas até a data da efetiva quitação do débito, fixando-lhes o prazo de 15 (quinze) dias, para que comprovem, perante o Tribunal, o recolhimento das referidas quantias aos cofres do Fundo Nacional de Desenvolvimento da Educação, nos termos do art. 23, inciso III, alínea "a", da citada lei, c/c o art. 214, inciso III, alínea "a", do Regimento Interno do TCU;
	Data da ocorrência
	Valor original (R$) 

	2/1/2015
	14.208,60

	7/1/2015
	3.309,63

	10/6/2015
	724,96

	10/6/2015
	9.007,28

	10/6/2015
	551,37

	10/6/2015
	1.425,97

	10/6/2015
	1.425,97

	10/6/2015
	1.160,96

	13/7/2015
	1.500,00

	Total
	33.314,74

9.5. aplicar aos responsáveis H W Construtora Ltda., Hélio Carvalho dos Anjos e Caio Augusto Siqueira de Abreu Ribeiro, individualmente, a multa prevista no art. 57 da Lei 8.443/1992 c/c o art. 267 do Regimento Interno do TCU, nos valores de R$ 30.000,00, R$ 5.000,00 e R$ 30.000,00, respectivamente, fixando-lhes o prazo de 15 (quinze) dias, a contar da notificação, para que comprovem, perante o Tribunal (art. 214, III, alínea "a", do Regimento Interno do TCU) , o recolhimento das dívidas aos cofres do Tesouro Nacional, atualizada monetariamente desde a data deste acórdão até a data do efetivo recolhimento, se paga após o vencimento, na forma da legislação em vigor;
9.6. autorizar, desde logo, a cobrança judicial das dívidas, caso não atendidas as notificações, na forma do disposto no art. 28, inciso II, da Lei 8.443/1992;
9.7. autorizar também, desde logo, se requerido, com fundamento no art. 26 da Lei 8.443/1992, c/c o art. 217, §1º, do Regimento Interno do TCU, o parcelamento das dívidas em até 36 parcelas, incidindo, sobre cada parcela, corrigida monetariamente, os correspondentes acréscimos legais, fixando-lhe o prazo de quinze dias, a contar do recebimento da notificação, para comprovarem, perante o Tribunal, o recolhimento da primeira parcela, e de trinta dias, a contar da parcela anterior, para comprovar os recolhimentos das demais parcelas, devendo incidir, sobre cada valor mensal, atualizado monetariamente, os juros de mora devidos, no caso do débito, na forma prevista na legislação em vigor, alertando os responsáveis de que a falta de comprovação do recolhimento de qualquer parcela importará o vencimento antecipado do saldo devedor, nos termos do art. 217, § 2º, do Regimento Interno deste Tribunal; 
9.8. enviar cópia deste acórdão à Procuradoria da República no Estado do Tocantins, nos termos do art. 16, § 3º, da Lei 8.443/1992, c/c o art. 209, § 7º, do Regimento Interno do TCU, para adoção das medidas cabíveis, ao Fundo Nacional de Desenvolvimento da Educação e aos responsáveis, para ciência, informando-lhes que a presente deliberação, acompanhada do relatório e do voto que a fundamentam, está disponível para consulta no endereço www.tcu.gov.br/acordaos; e
9.9. informar à Procuradoria da República no Estado do Tocantins que, nos termos do art. 62, parágrafo único, da Resolução TCU 259/2014, os procuradores e membros do Ministério Público credenciados nesta Corte podem acessar os presentes autos de forma eletrônica e automática, ressalvados apenas os casos de eventuais peças classificadas como sigilosas, as quais requerem solicitação formal.

Tomada de contas especial instaurada pelo Fundo Nacional de Desenvolvimento da Educação (FNDE), em desfavor do Sr. Caio Augusto Siqueira de Abreu Ribeiro e do Sr. Hélio Carvalho dos Anjos, em razão da omissão no dever de prestar contas dos recursos repassados ao referido município no âmbito de convênio, cujo  objeto era a construção de escola, no âmbito do Programa Nacional de Reestruturação e Aparelhagem da Rede Escolar Pública de Educação Infantil (Proinfância).

Segunda Câmara

Município de Ipueiras-TO.

3. Responsáveis: Caio Augusto Siqueira de Abreu Ribeiro (XXX.849.361-XX); H W Construtora Ltda - ME (09.351.512/0001-77); Hélio Carvalho dos Anjos (XXX.421.351-XX).

13.1. Ministros presentes: Vital do Rêgo (Presidente), Augusto Nardes (Relator), Aroldo Cedraz e Antonio Anastasia.
13.2. Ministro-Substituto presente: Marcos Bemquerer Costa.

AUGUSTO NARDES

Adoto como relatório a instrução de mérito elaborada no âmbito da então Secretaria de Controle Externo de Tomada de Contas Especial (SecexTCE) (peça 65) , que contou com o endosso dos dirigentes daquela unidade técnica (peça 66 e 67) : 
	"Cuidam os autos de tomada de contas especial instaurada pelo Fundo Nacional de Desenvolvimento da Educação (FNDE) , em desfavor do Sr. Caio Augusto Siqueira de Abreu Ribeiro (prefeito municipal de Ipueiras/TO nas gestões 2009-2012, 2017-2020 e 2021 - atual) e do Sr. Hélio Carvalho dos Anjos (prefeito municipal de Ipueiras/TO na gestão 2013-2016) , em razão da omissão no dever de prestar contas dos recursos repassados ao referido município no âmbito do Convênio 657734/2009 (Siafi 655042; peça 1, p. 128-138) , vigente de 29/12/2009 a 5/7/2015, cujo prazo final para apresentação da prestação de contas expirou em 3/9/2015, tendo por objeto construção de escola, no âmbito do Programa Nacional de Reestruturação e Aparelhagem da Rede Escolar Pública de Educação Infantil (Proinfância) .
	HISTÓRICO
	2.	Para a execução do Convênio 657734/2009 (Siafi 655042; peça 1, p. 128-138) , o FNDE repassou ao município de Ipueiras/TO a importância total de R$ 292.551,71, conforme relação de ordens bancárias constante da peça 1, p. 7. Os recursos foram creditados na conta específica de acordo com os valores originais e datas de crédito em conta como mostra a tabela a seguir (extrato de peça 34) :
	Valor Original (R$) 
	Data do crédito na conta específica

	292.551,71
	24/6/2010

	3.	O prazo para prestar contas encerrou-se em 3/9/2015 (peça 1, p. 8) , mas, até aquela data, não foi confirmado o envio da prestação de contas ao FNDE.			
	4.	Conforme apontado na Informação 1699/2016-SEAPC/COAPC/CGCAP/DIFIN/FNDE (peça 2, 168-169) , o FNDE verificou a não execução do Convênio 657734/2009 (Siafi 655042; peça 1, p. 128-138) .
	5.	Por meio do ofício constante da peça 2, p. 138, recebido conforme atesta o AR constante da peça 2, p. 139, e do edital de peça 2, p. 151 (nos exercícios de 2015 e 2016) , o órgão instaurador notificou os responsáveis acerca da omissão no dever legal de prestar constas dos recursos federais recebidos, requerendo as providências devidas ou a devolução dos aludidos recursos.
	6.	Diante da não apresentação da prestação de contas e da consequente não demonstração da boa e regular aplicação dos recursos federais repassados, assim como da não devolução dos recursos, instaurou-se a tomada de contas especial. No Relatório de TCE 132/2016 - DIREC/COTCE/CGCAP/-DIFIN-FNDE/MEC (peça 2, p. 172-175) , concluiu-se que o prejuízo importaria no valor total dos recursos repassados, o que corresponde ao montante de R$ 292.551,71, imputando-se a responsabilidade ao Sr. Caio Augusto Siqueira de Abreu Ribeiro (prefeito municipal de Ipueiras/TO nas gestões 2009-2012, 2017-2020 e 2021-2024) , uma vez que ele era a pessoa responsável pela gestão e execução dos recursos federais recebidos à conta do Convênio 657734/2009 (Siafi 655042; peça 1, p. 128-138) , bem como a corresponsabilidade ao Sr. Hélio Carvalho dos Anjos (prefeito municipal de Ipueiras/TO na gestão 2013-2016) , uma vez que ele era o responsável pela apresentação da prestação de contas por meio do SiGPC, nos termos da Súmula 230 do TCU, tendo o prazo final da aludida prestação de contas expirado em 3/9/2015 (peça 1, p. 8) .
	7.	O Relatório de Auditoria 425/2017, da Controladoria-Geral da União, chegou às mesmas conclusões (peça 2, p. 181-183) .
	8.	Adicionalmente, após serem emitidos o certificado de auditoria, o parecer do dirigente de controle interno e o pronunciamento ministerial (peça 2, p. 184-185, 186-187, e peça 2, p. 176-177, respectivamente) , o processo foi remetido a este Tribunal.
	9.	Em instrução de peça 8, com anuência do diretor e do secretário desta unidade, com base nos elementos até então presentes nos autos, após análise, concluiu-se pela citação do Sr. Caio Augusto Siqueira de Abreu Ribeiro para que apresentasse alegações de defesa quanto à não comprovação da boa e regular aplicação dos recursos recebidos no âmbito do Convênio 657734/2009 (Siafi 655042; peça 1, p. 128-138) , bem como pela audiência do Sr. Hélio Carvalho dos Anjos para que se manifestasse quanto à omissão no dever de prestar contas destes recursos, nos termos da Súmula 230 do TCU.
	10. No entanto, antes mesmo da expedição dos ofícios de citação e de audiência propostos, foi acostado a este processo o documento de peça 11, originário do Fundo Nacional de Desenvolvimento da Educação (FNDE) , que encaminhou, por meio do Ofício 23820/2018/Dimoc/Cotce/Cgapc/Difin, a Nota Técnica 2/2018/DIESP/COAPC/CGAPC/DIFIN, referente à análise da documentação enviada pelo Sr. Caio Augusto Siqueira de Abreu Ribeiro a título de prestação de contas dos recursos repassados à conta do Convênio 657734/2009 (Siafi 655042) .
	11. A referida nota técnica manifestou-se pela não suficiência da documentação apresentada, devido às ocorrências apuradas no aspecto técnico (divergências de serviços qualitativas, quantitativas ou técnicas) e no aspecto financeiro (débitos que não foram localizados na relação de pagamentos, sem apresentação dos respectivos comprovantes fiscais) da execução do convênio.
	12. Assim, considerando que a prestação de contas havia sido apresentada, como também que as comunicações ainda não haviam sido expedidas aos responsáveis, foi proposta, na instrução de peça 12, a realização da citação do Sr. Caio Augusto Siqueira de Abreu Ribeiro pela reprovação da prestação de contas apresentada, de acordo com o Parecer Técnico de Execução Física de Objeto Financiado, de 25/2/2016 (peça 2, p. 119-125) , e a Nota Técnica 2/2018/DIESP/COAPC/CGAPC/DIFIN, de 19/3/2018 (peça 11) .
	13. Após pronunciamento favorável da Secex-TCE (peça 14) , foi expedido o ofício de citação 0287/2019-TCU/Secex-TCE, de 29/1/2019 (peça 15) , cujo recebimento pode ser verificado por meio do AR de peça 16.
	14. Ressalta-se que a citação do responsável foi proposta nos seguintes termos (peça 12, p. 4-5) :
24.	 Diante do exposto, submetem-se os autos à consideração superior, propondo:
24.1. realizar a citação do Sr. Caio Augusto Siqueira de Abreu Ribeiro (CPF XXX.849.361-XX) , Prefeito de Ipueiras/TO (Gestão 2009-2012) , uma vez que, em face das divergências de serviços, qualitativas, quantitativas ou técnicas na construção de escola, no âmbito do Programa Nacional de Reestruturação e aparelhagem da rede escolar pública de educação infantil - PROINFÂNCIA, não logrou demonstrar a boa e regular aplicação dos recursos federais recebidos à conta do Convênio 657734/2009 (Siafi 655042) (peça 1, p. 128-138) , com fundamento nos arts. 10, § 1º, e 12, inciso II, da Lei 8.443/1992, c/c o art. 202, inciso II, §1º, do Regimento Interno do TCU, para que, no prazo de quinze dias, a contar do recebimento do ofício citatório, apresente alegações de defesa quanto à ocorrência abaixo indicada, em razão da conduta especificada, e/ou recolha, aos cofres do FNDE, as importâncias abaixo indicadas, atualizadas monetariamente a partir das respectivas datas até o efetivo recolhimento, abatendo-se, na oportunidade, as quantias eventualmente ressarcidas, na forma da legislação em vigor:
Irregularidade: não comprovação da boa e regular aplicação dos recursos federais repassados ao município de Ipueiras/TO, em face das divergências de serviços, qualitativas, quantitativas ou técnicas na construção de escola, no âmbito do Programa Nacional de Reestruturação e aparelhagem da rede escolar pública de educação infantil - PROINFÂNCIA, no âmbito do Convênio 657734/2009 (Siafi 655042) (peça 1, p. 128-138) ;
	Valor Original (R$) 
	Data do crédito na conta específica

	292.551,71
	24/6/2010

Valor atualizado do débito (sem juros) em 1º/1/2017: R$ 449.213,15 (peça 5) .
Responsável: Sr. Caio Augusto Siqueira de Abreu Ribeiro (CPF XXX.849.361-XX) , Prefeito de Ipueiras/TO (Gestão 2009-2012) ;
Endereço: Avenida Santo Antônio, s/n - Centro - Ipueiras - TO CEP 77553-000 (peça 6) ;
Conduta: em face da reprovação total da obra de construção de uma escola ante as divergências de serviços, qualitativas, quantitativas ou técnicas, o responsável não logrou demonstrar a boa e regular aplicação dos recursos federais recebidos à conta do Convênio 657734/2009 (Siafi 655042) (peça 1, p. 128-138) ;
Dispositivos violados: art. 37, caput, c/c o art. 70, parágrafo único, da Constituição da República Federativa do Brasil, art. 93, do Decreto-lei 200/1967, art. 66, do Decreto 93.872/1986;
Evidências: Parecer Técnico de Execução Física de Objeto Financiado, de 25/2/2016 (peça 2, p. 119-125) ; Nota Técnica 2/2018/DIESP/COAPC/CGAPC/DIFIN, de 19/3/2018 (peça 11) ; Informação 1699/2016-SEAPC/COAPC/CGCAP/DIFIN/FNDE (peça 2, 168-169) e Relatório de TCE 132/2016 - DIREC/COTCE/CGCAP/DIFIN-FNDE/MEC (peça 2, p. 172-175) ;
a) informar ao responsável Sr. Caio Augusto Siqueira de Abreu Ribeiro que, caso venha a ser condenado pelo Tribunal, os débitos ora apurados serão acrescidos de juros de mora, nos termos do § 1º do art. 202 do RI/TCU;
b) esclarecer ao responsável Sr. Caio Augusto Siqueira de Abreu Ribeiro, em obediência ao art. 12, § 2º, da Lei 8.443/1992, e ao art. 12, inciso VI, da Resolução TCU 170/2004, que o recolhimento tempestivo do débito somente saneará o processo caso seja reconhecida a sua boa-fé e não se constate outra irregularidade nas contas;
24.2. encaminhar cópia da presente instrução ao responsável, a fim de subsidiar a apresentação de suas alegações de defesa e/ou razões de justificativa;
24.3. esclarecer ao responsável, em obediência ao art. 12, § 3º, da Lei 8.443/1992, e ao art. 12, inciso VII, da Resolução TCU 170/2004, que o não atendimento à citação implicará revelia, para todos os efeitos, dando-se prosseguimento ao processo.
	15. Em resposta, o Sr. Caio Augusto Siqueira de Abreu Ribeiro apresentou alegações de defesa (peças 20 a 24) .
	16. A instrução de peça 27 analisou as alegações de defesa do Sr. Caio Augusto Siqueira de Abreu Ribeiro, como segue:
20.	 O responsável alega (peça 20, p. 11-12) inicialmente que 'a situação do município se encontra regularizada perante o FNDE em relação ao Convênio 657734/2009' e faz constar uma tela extraída do SiGPC com a informação de ADIMPLÊNCIA.
20.1. Ao se verificar a referida informação, pode-se perceber, conforme documento juntado aos autos (peça 25) , que está é uma informação inverídica. Naquela data, 8/6/2017, a situação era de INADIMPLÊNCIA. Portanto, não prospera a alegação.
21.	 Em seguida (peça 20, p. 13) , informa o recebimento de apenas metade do valor conveniado e alega que 'demonstrou a correta aplicação do dinheiro creditado no seu governo 2009-2012, bem como do saldo remanescente deixado em caixa para a gestão 2013-2016, de modo que atualmente se encontram plenamente prestadas as contas do convênio Proinfância.'
21.1. Na mesma peça 20, p. 17, faz constar laudo técnico, datado de 19/3/2019, que, segundo informa, 'o percentual de 48,39% da obra executada corresponde ao montante do valor repassado pelo FNDE por meio do convênio 657734/2009, o que demonstra a regularidade dos gastos públicos, [...]'
21.2. De fato, o Convênio 657734/2009, Siafi 655042 (peça 1, p. 128-138) , previa o repasse de R$ 591.013,55 por parte do FNDE para a sua execução, mas foram transferidos apenas R$ 292.551,71 em 24/6/2010. Não obstante, o montante transferido não foi executado de acordo com o previsto e, de acordo com a Nota Técnica 046/2013-CGIMP/DIGAP/FNDE/MEC, datada de 19/3/2013 (peça 2, p. 26-28) , a obra apresentou problemas graves em sua execução física, conforme pode ser constatado no item abaixo transcrito:
h) Em sua vistoria, o engenheiro Anderson Rodrigues Messias, contratado para fiscalizar a obra em substituição ao engenheiro Valdeci Elvis Corrêa, relata seriíssimos problemas estruturais na obra:
'Informo que a obra está paralisada desde o mês de Agosto de 2012. Atentamos pela má execução da obra, vigas desalinhadas e desniveladas, concreto executado sem vibrar, lajes e vigas com deformações excessivas, formas de má qualidade, pois as mesmas abriram no momento da concretagem e o erro não foi corrigido. A obra foi executada abaixo do nível da rua. Foram identificadas diversas patologias em vigas, lajes e pilares, tais como: corrosão das armaduras, deformações e trincas.
A obra não tem nenhuma possibilidade de reiniciar. Para que a mesma volte às atividades de execução, terá que ser feito um estudo minucioso de toda a estrutura da obra. Foi feita uma vistoria na qual não foi possível identificar falhas internas da estrutura.'
Os problemas relatados acima são corroborados pelas fotografias inseridas na vistoria.
21.3. O Relatório de monitoramento da obra em questão, constante do Sistema Integrado do Ministério da Educação - SIMEC (peça 2, p. 29 a 33) , corrobora tais informações acima.
21.4. Dessa forma, não prosperam as alegações do responsável quanto à utilização adequada dos recursos transferidos.
21.5. Além disso, conforme já detalhado no item 18 da presente instrução, o FNDE não aprovou as referidas contas e tal conclusão se faz presente nos respectivos registros do SiGPC, conforme se pode constatar pela documentação de peça 26.
22.	 Mais adiante (peça 20, p. 19) , o responsável informa ter deixado o saldo equivalente a R$ 29.742,31, e acusa o seu sucessor de não o ter utilizado para dar continuidade a obra, de não ter prestado contas e de ter usado o dinheiro deixado em caixa para outras finalidades.
22.1. O documento que apresenta o saldo de R$ 29.742,31, remanescente em 31/12/2013, e demais extratos bancários referentes à movimentação da conta específica do Convênio 657734/2009, estão presentes na peça 21.
22.1.1. Não parece razoável imputar a responsabilidade pela execução de eventual saldo de recursos ao sucessor, haja vista a obrigação do gestor de devolver o saldo dos recursos não utilizados. Esse é o entendimento corrente do TCU, conforme se extrai dos vários enunciados abaixo:
É obrigatória a devolução dos saldos do convênio em valores atualizados (Acórdão 4264/2009-TCU-Segunda Câmara | Relator: Aroldo Cedraz) 
Em caso de não utilização de recursos de convênio, a devolução ao concedente deve ser efetuada com a devida correção, e não pelo valor histórico (Acórdão 3039/2007-TCU-Primeira Câmara | Relator: Augusto Nardes) 
O saldo remanescente de recursos públicos federais provenientes de contrato de gestão deve, obrigatória e exclusivamente, ser aplicado nas ações necessárias ao cumprimento das metas pactuadas no respectivo ajuste, ou, se já alcançadas, ser devolvido aos cofres da União (Acórdão 2640/2008-TCU-Primeira Câmara | Relator: Marcos Bemquerer) 
22.2. Em geral, a responsabilização do gestor pela inexecução deve ser apenas pelo valor correspondente à fração não concretizada do objeto.
22.3. Entretanto, quando o objeto é executado parcialmente e fora das especificações contidas no plano de trabalho, e sendo impossível seu aproveitamento futuro, deve o gestor que geriu os recursos ser responsabilizado pela totalidade dos recursos repassados.
22.4. Assim, compete ao gestor comprovar a boa e regular aplicação dos valores que lhe foram confiados para consecução do objeto pactuado. A comprovação adequada do destino dado aos recursos públicos federais sob sua responsabilidade é decorrente de expresso dispositivo constitucional contido no art. 70, parágrafo único, da Constituição Federal, bem assim do disposto no art. 93 do Decreto-lei 200/1967 c/c o art. 66 do Decreto 93.872/1986.
22.5. Desse modo, tem-se que a documentação apresentada não é suficiente para demonstrar a correta aplicação dos recursos e, no caso em tela, não se vislumbra a possibilidade de aproveitamento do que foi executado para conclusão posterior do objeto avençado, não podendo ser extraídos daquilo que foi executado quaisquer dos benefícios almejados originalmente. Houve, portanto, completo desperdício de dinheiro público, o qual deve ser integralmente devolvido aos cofres federais.
22.6. A jurisprudência desta Corte tem reiterado esse entendimento de acordo com os Acórdão 2828/2015-TCU-Plenário, 1.731/2015-TCU-1a Câmara, 1.960/2015-TCU-1a Câmara, 3.324/2015-TCU-2a Câmara, 7.148/2015-TCU-1a Câmara e 2.158/2015-TCU-Segunda Câmara.
	17. A referida instrução (peça 27) propôs que fosse afastada a responsabilidade do Sr. Hélio Carvalho dos Anjos, em face da apresentação intempestiva das contas do Convênio 657734/2009, antes da realização de sua audiência. Além disso, propôs a rejeição das alegações de defesa apresentadas pelo Sr. Caio Augusto Siqueira de Abreu Ribeiro, com imputação de débito pela totalidade dos recursos repassados e aplicação da multa prevista no art. 57 da Lei 8.443/1992.
	18. O Ministério Público de Contas observou que, como a reprovação das contas decorreu de falhas construtivas que inviabilizaram a utilidade dos serviços executados na construção da escola (má execução da obra, vigas desalinhadas e desniveladas, concreto executado sem vibrar, lajes e vigas com deformações excessivas, formas de má qualidade) , a empresa construtora contratada pela prefeitura deveria ser chamada aos autos para responder solidariamente pelo dano, razão pela qual propôs a realização de citação solidária da empresa responsável pela obra (peça 30) .
	19. O Relator manifestou-se favoravelmente à proposta do Ministério Público (peça 31) , razão pela qual a citação foi realizada, nos termos determinados.
	20. A empresa contratada se chama H W Construtora Ltda., conforme informação extraída da Nota Técnica 046/2013 (peça 2, p. 26-33) , sendo, portanto, realizada a citação solidária do Sr. Caio Augusto Siqueira de Abreu Ribeiro e da empresa H W Construtora Ltda. pela inexecução do Convênio 657734/2009.	
	21. Também foi proposta a realização de citação do Sr. Hélio Carvalho dos Anjos, prefeito municipal de Ipueiras/TO (gestão 2013-2016) , pois verificou-se que havia saldo na conta corrente durante o seu mandato, o qual aparentemente foi utilizado no pagamento de despesas não relacionadas com o objeto do Convênio 657734/2009 (Siafi 655042) , conforme informações extraídas do extrato bancário, como segue (peça 34) :
	Data
	Beneficiário
	Valor (R$) 

	2/1/2015
	Prefeitura Municipal de Ipueiras
	14.208,60

	7/1/2015
	Prefeitura Municipal de Ipueiras
	3.309,63

	10/6/2015
	Luiz Ribeiro Guedes
	724,96

	10/6/2015
	Prefeitura Municipal de Ipueiras
	9.007,28

	10/6/2015
	Maria Helena dos Santos Ferreira
	551,37

	10/6/2015
	Hortência de Kássia Sena Reis
	1.425,97

	10/6/2015
	Meres Ferreira de Menezes
	1.425,97

	10/6/2015
	Sebastiana Martins Barbosa
	1.160,96

	13/7/2015
	Prefeitura Municipal de Ipueiras
	1.500,00

	Total
	-
	33.314,74

	22. Ressalta-se que, conforme jurisprudência deste Tribunal, o desvio de recursos não referenciado em prova cabal de proveito para o município resulta em responsabilização unicamente do gestor, como segue: 
A transferência de recursos da conta específica do convênio para conta bancária de titularidade da prefeitura não é suficiente para demonstrar que o município ou a coletividade se beneficiaram dos recursos federais repassados, e, consequentemente, para ensejar a responsabilidade do ente federado convenente pela não aplicação dos recursos na finalidade pactuada, nos termos da DN-TCU 57/2004.
Acórdão 2363/2018-TCU-Segunda Câmara | Relator Marcos Bemquerer
 A transferência de recursos da conta específica do convênio para conta bancária de titularidade da prefeitura não é suficiente para demonstrar que o município ou a coletividade se beneficiaram dos recursos federais repassados, e, consequentemente, para ensejar a responsabilidade do ente federado convenente pela não aplicação dos recursos na finalidade pactuada.
Acórdão 12126/2018-TCU-Segunda Câmara | Relator Aroldo Cedraz
A transferência de recursos de convênio de conta específica para outra conta do município impede a perfeita aferição do nexo de causalidade entre as despesas declaradas e os recursos federais voluntariamente transferidos ao ente.
Acórdão 344/2015-TCU-Plenário | Relator Walton Alencar Rodrigues
	23. Desse modo, na instrução de peça 35, com concordância do corpo diretivo (peças 35-37) , analisando-se os documentos nos autos, concluiu-se pela necessidade de realização da citação dos responsáveis, nestes termos:
a) citar o Sr. Caio Augusto Siqueira de Abreu Ribeiro, prefeito municipal de Ipueiras/TO na gestão 2009-2012, e a empresa H W Construtora Ltda., com fundamento nos arts. 10, § 1º, e 12, incisos I e II, da Lei 8.443/1992 c/c o art. 202, incisos I e II, do RI/TCU, para que, no prazo de quinze dias, apresentem alegações de defesa e/ou recolham, solidariamente, aos cofres do Fundo Nacional de Desenvolvimento da Educação (FNDE) as quantias a seguir, atualizadas monetariamente a partir das respectivas datas até a data do efetivo recolhimento, abatendo-se valores acaso já satisfeitos, nos termos da legislação vigente, em razão da seguinte irregularidade:	
Irregularidade: não comprovação da boa e regular aplicação dos recursos repassados mediante o Convênio 657734/2009 (Siafi 655042) , celebrado em 29/12/2009 entre o FNDE e o município de Ipueiras/TO, que tinha por objeto a construção de escola, no âmbito do Programa Nacional de Reestruturação e Aparelhagem da Rede Escolar Pública de Educação Infantil (Proinfância) , em razão de falhas construtivas que inviabilizaram a utilidade dos serviços executados na construção da escola (má execução da obra, vigas desalinhadas e desniveladas, concreto executado sem vibrar, lajes e vigas com deformações excessivas, formas de má qualidade) .
Normas infringidas: art. 37, caput, c/c o art. 70, parágrafo único, da Constituição da República Federativa do Brasil; arts. 66 e 70 da Lei 8.666/1993; art. 93 do Decreto-Lei 200/67; art. 145 do Decreto 93.872/1986; cláusulas primeiras, terceira (em especial o item II, alíneas 'i' e 'r') e vigésima do termo de convênio.
Evidências: 
- Termo de Convênio (peça 1, p. 128-138; peça 2, p. 5-6, 19-20, 42-43, 73-74 e 91-92) ;
- Nota Técnica 046/2013 - CGIMP/DIGAP/FNDE/MEC (peça 2, p. 26-33) ; 
-	 Parecer Técnico de Execução Física de Objeto Financiado (peça 2, p. 119-125) ;
- Relatório do Tomador de Contas (peça 2, p. 172-175) ;
-	 Nota Técnica 2/2018/DIESP/COAPC/CGAPC/DIFIN (peça 11, p. 2-7) .
Conduta do Sr. Caio Augusto Siqueira de Abreu Ribeiro: executar parcialmente o Convênio 657734/2009 (Siafi 655042) , firmado entre o município de Ipueiras/TO e o FNDE, não se verificando a conclusão do objeto, consistente na construção de escola infantil, em razão de falhas construtivas que inviabilizaram a utilidade dos serviços executados na construção da escola (má execução da obra, vigas desalinhadas e desniveladas, concreto executado sem vibrar, lajes e vigas com deformações excessivas, formas de má qualidade, entre outras) .
Conduta da empresa DC Construções e Comércio Ltda.: executar a obra referente ao Convênio 657734/2009 (Siafi 655042) com falhas construtivas graves que inviabilizaram a utilidade dos serviços executados na construção da escola (má execução da obra, vigas desalinhadas e desniveladas, concreto executado sem vibrar, lajes e vigas com deformações excessivas, formas de má qualidade, entre outras) , beneficiando-se com o recebimento de recursos públicos em contrapartida a serviços prestados de péssima qualidade.
	DATA DA OCORRÊNCIA
	VALOR ORIGINAL (R$) 

	14/3/2011
	75.597,19

	3/5/2011
	54.291,83

	8/8/2011
	32.953,24

	15/9/2011
	64.714,90

	23/3/2012
	53.409,15

	Total
	285.966,31

b) citar o Sr. Hélio Carvalho dos Anjos (CPF XXX.421.351-XX) , prefeito municipal de Ipueiras/TO na gestão 2013-2016, com fundamento nos arts. 10, § 1º, e 12, incisos I e II, da Lei 8.443/1992 c/c o art. 202, incisos I e II, do RI/TCU, para que, no prazo de quinze dias, apresente alegações de defesa e/ou recolha aos cofres do Fundo Nacional de Desenvolvimento da Educação (FNDE) as quantias a seguir, atualizadas monetariamente a partir das respectivas datas até a data do efetivo recolhimento, abatendo-se valores acaso já satisfeitos, nos termos da legislação vigente, em razão da seguinte irregularidade:	
Irregularidade: utilização do saldo dos recursos do Convênio 657734/2009 (Siafi 655042) em despesas aparentemente não relacionadas com o objeto do convênio, sem que tais despesas constem da relação de pagamentos apresentada ao FNDE e sem apresentação de seus respectivos comprovantes fiscais.
Normas infringidas: art. 37, caput, c/c o art. 70, parágrafo único, da Constituição da República Federativa do Brasil; art. 93 do Decreto-Lei 200/67; art. 145 do Decreto 93.872/1986; cláusulas terceira, item II, alínea 'h', e quarta, item X, do termo de convênio.
Evidências: 
- Termo de Convênio (peça 1, p. 128-138; peça 2, p. 5-6, 19-20, 42-43, 73-74 e 91-92) ;
-	 Nota Técnica 2/2018/DIESP/COAPC/CGAPC/DIFIN (peça 11, p. 2-7) ;
- Extrato Bancário (peça 34) .
Conduta do Sr. Hélio Carvalho dos Anjos: realizar despesas aparentemente não relacionadas com o objeto do Convênio 657734/2009 (Siafi 655042) , sem que tais despesas constem da relação de pagamentos apresentada ao FNDE e sem apresentação de seus respectivos comprovantes fiscais.
	DATA DA OCORRÊNCIA
	VALOR ORIGINAL (R$) 

	2/1/2015
	14.208,60

	7/1/2015
	3.309,63

	10/6/2015
	724,96

	10/6/2015
	9.007,28

	10/6/2015
	551,37

	10/6/2015
	1.425,97

	10/6/2015
	1.425,97

	10/6/2015
	1.160,96

	13/7/2015
	1.500,00

	Total
	33.314,74

c) informar aos responsáveis que, caso venham a ser condenados pelo Tribunal, os débitos ora apurados serão acrescidos de juros de mora, desde as datas da ocorrência até a data do recolhimento, nos termos do § 1º do art. 202 do RI/TCU;
d) esclarecer aos responsáveis, em obediência ao art. 12, inciso VI, da Resolução-TCU 170/2004, que o recolhimento tempestivo do débito somente saneará o processo caso seja reconhecida a boa-fé e não se constate outra irregularidade nas contas;
e) esclarecer aos responsáveis, em obediência ao art. 12, inciso VII, da Resolução-TCU 170/2004, que o não atendimento à citação implicará revelia, para todos os efeitos, dando-se prosseguimento ao processo;
f) encaminhar aos responsáveis, nos termos do art. 11 da Resolução-TCU 170/2004, cópia desta instrução para subsidiar suas respostas.
	24. Em cumprimento ao Despacho do Secretário (peça 37) , foi efetuada a citação dos responsáveis, como segue:
	a) H W Construtora Ltda.:
	Comunicação: Ofício 12400/2021-TCU/Seproc (peça 41) 
Data da Expedição: 20/3/2021
Data da Ciência: não houve (mudou-se) (peça 47) 
Observação: Ofício enviado para endereço da empresa localizado na base de dados da Receita Federal (peça 40) .
	
	Comunicação: Ofício 44209/2021-TCU/Seproc (peça 53) 
Data da Expedição: 8/8/2021
Data da Ciência: não houve (mudou-se) (peça 47) 
Observação: Ofício enviado para endereço do representante legal localizado na base de dados da Receita Federal (peça 52) .
	
	Comunicação: Edital 1508/2021-TCU/Seproc (peça 56) 
Data da Publicação: 3/11/2021 (peça 57) 
Fim do prazo para defesa: 18/11/2021
	
	b) Caio Augusto Siqueira de Abreu Ribeiro:
	Comunicação: Ofício 12399/2021-TCU/Seproc (peça 42) 
Data da Expedição: 20/3/2021
Data da Ciência: 30/5/2021 (peça 49) 
Nome Recebedor: Tatiana N. Pinto
Observação: Ofício enviado para endereço do responsável localizado na base de dados do TSE (peça 39) .
Fim do prazo para defesa: 14/6/2021
	
	Comunicação: Ofício 12398/2021-TCU/Seproc (peça 43) 
Data da Expedição: 20/3/2021
Data da Ciência: 30/5/2021 (peça 48) 
Nome Recebedor: Tatiana N. Pinto
Observação: Ofício enviado para endereço do responsável localizado na base de dados da Receita Federal (peça 39) .
Fim do prazo para defesa: 14/6/2021
	
	c) Hélio Carvalho dos Anjos:
	Comunicação: Ofício 12397/2021-TCU/Seproc (peça 44) 
Data da Expedição: 20/3/2021
Data da Ciência: 21/5/2021 (peça 46) 
Nome Recebedor: Sara Carvalho Maia dos Anjos
Observação: Ofício enviado para endereço do responsável localizado na base de dados do Renach (peça 38) .
Fim do prazo para defesa: 7/6/2021
	
	Comunicação: Ofício 12396/2021-TCU/Seproc (peça 45) 
Data da Expedição: 20/3/2021
Data da Ciência: 17/6/2021 (peça 51) 
Nome Recebedor: Hélio Carvalho dos Anjos (o próprio responsável) 
Observação: Ofício enviado para endereço do responsável localizado na base de dados da Receita Federal (peça 38) .
Fim do prazo para defesa: 2/7/2021
	
	25. Em 21/6/2021, o Sr. Caio Augusto Siqueira de Abreu Ribeiro, por meio de seu advogado (procuração às peças 17, 18 e 19) , apresentou alegações de defesa à peça 50, acompanhada de documentação complementar juntada aos autos em 7/4/2022 (peças 59 e 60) e em 27/9/2022 (peças 63-64) , analisadas na seção 'Exame Técnico' desta instrução. Os demais responsáveis permaneceram silentes, devendo ser considerados revéis, nos termos do art. 12, § 3º, da Lei 8.443/1992.
	ANÁLISE DOS PRESSUPOSTOS DE PROCEDIBILIDADE DA IN/TCU 71/2012
	26. Verifica-se que não houve o transcurso de mais de dez anos desde o fato gerador sem que tenha havido a notificação dos responsáveis pela autoridade administrativa federal competente (art. 6º, inciso II, c/c art. 19, da IN/TCU 71/2012, modificada pela IN/TCU 76/2016) , uma vez que os recursos foram transferidos no exercício de 2010 (peça 2, p. 152-155) , a omissão na prestação de contas se concretizou em 3/9/2015 (peça 1, p. 8) , e os responsáveis foram notificados sobre as irregularidades pela autoridade administrativa competente em 2015 e 2016, por meio de ofício constante da peça 2, p. 138, recebido conforme atesta o AR constante da peça 2, p. 139, e edital de peça 2, p. 151.
	27	Verifica-se que o valor atualizado do débito apurado sem juros, em 1/1/2017 (peça 5) , é superior a R$ 100.000,00, na forma estabelecida conforme os arts. 6º, inciso I, e 19, da IN/TCU 71/2012, modificada pela IN/TCU 76/2016	.
	28. A tomada de contas especial está, assim, devidamente constituída e em condições de ser instruída.
	29. Em atendimento ao item 9.4, do Acórdão 1772/2017-TCU-Plenário (Relator Ministro-Substituto Augusto Sherman Cavalcanti) , foi efetuada pesquisa no sistema processual do TCU, e não foram encontradas tomadas de contas especiais em tramitação com débitos imputáveis aos responsáveis com valores inferiores ao fixado no art. 6º, inciso I, da Instrução Normativa TCU 71/2012.
	EXAME TÉCNICO
	Da defesa do responsável Caio Augusto Siqueira de Abreu Ribeiro
	30. O responsável Caio Augusto Siqueira de Abreu Ribeiro apresentou defesa, que passa a ser analisada em seguida:
	30.1. Argumento 1 (peça 50, p. 5-8) :
	30.1.1. O responsável alega que há divergência entre as peças 27 e 35, pois a instrução de peça 27 sugeriu o afastamento da responsabilidade do Sr. Hélio Carvalho dos Anjos, desconsiderando que ele era o prefeito em exercício no momento em que expirou o prazo para apresentação da prestação de contas, enquanto a instrução de peça 35 propôs a citação não apenas do Sr. Caio Augusto, mas também da empresa H W Construtora Ltda. e do Sr. Hélio Carvalho dos Anjos.
	30.2. Análise do argumento 1:
	30.2.1. A divergência entre as instruções não deslegitima a citação realizada, uma vez que a instrução do auditor tem caráter opinativo, não sendo definitivo o que nela é proposto, pois não corresponde a um julgamento emanado pelo Tribunal. Após a elaboração da instrução de peça 27, o MP/TCU observou que, como a reprovação das contas decorreu de falhas construtivas, a empresa contratada deveria ser citada solidariamente com o gestor dos recursos (peça 30) , o que acabou sendo determinado pelo Relator (peça 31) . Retornando os autos a esta unidade técnica, a instrução de peça 35 observou que o saldo dos recursos havia sido irregularmente movimentado durante a gestão do Sr. Hélio Carvalho dos Anjos, razão pela qual foi proposto que ele fosse citado por essa irregularidade.
	30.3. Argumento 2 (peça 50, p. 8-11) :
	30.3.1. O responsável alega que as contas foram devidamente prestadas após sua recondução ao cargo para o mandato 2017-2020 e que, portanto, o município está em situação de adimplência com o FNDE, conforme extrato retirado do Sistema de Gestão de Prestação de Contas do FNDE (SiGPC) . Além disso, o fato de ainda se encontrar aberta a plataforma de prestação de contas conduziria ao entendimento de que o FNDE deseja manter os termos do ajuste e aguarda o andamento do convênio a fim de que sejam alcançados os objetivos previamente estabelecidos.
	30.4. Análise do argumento 2: 
	30.4.1. A prestação de contas foi, de fato, apresentada ao FNDE, porém foram constatadas irregularidades na execução do objeto que ensejaram a realização de nova citação. O fato de a plataforma de prestação de contas estar aberta apenas significa que o sistema do FNDE aceita a apresentação de novos documentos comprobatórios, e não que o FNDE 'deseja manter os termos do ajuste e aguarda o andamento do convênio a fim de que sejam alcançados os objetivos previamente estabelecidos', até porque a vigência do convênio já expirou há muitos anos.
	30.5. Argumento 3 (peça 50, p. 11-15) :
	30.5.1. O responsável alega que o Ofício 0287/2019-TCU/Secex-TCE, de 29/1/2019, por meio do qual foi inicialmente citado, em razão da omissão na prestação de contas dos recursos repassados ao município de Ipueiras/TO no âmbito do Convênio 657734/2009, mencionou a corresponsabilidade do Sr. Hélio Carvalho dos Anjos, o que a seu ver, deixa claro que o Sr. Hélio Carvalho dos Anjos é corresponsável e deve responder no processo.
	30.6. Análise do argumento 3:
	30.6.1. O Ofício 0287/2019-TCU/Secex-TCE, de 29/1/2019, menciona que a TCE foi instaurada em desfavor do Sr. Caio Augusto Siqueira de Abreu Ribeiro, com corresponsabilidade do Sr. Hélio Carvalho dos Anjos, porque, de fato, o FNDE instaurou o processo nesses termos, conforme Relatório de TCE 132/2016 - DIREC/COTCE/CGCAP/DIFIN-FNDE/MEC (peça 2, p. 172-175) . O Sr. Hélio Carvalho dos Anjos, contudo, não poderia ser responsabilizado por recursos que não geriu, razão pela qual ele foi citado apenas pelas despesas realizadas na sua gestão.
	30.7. Argumento 4 (peça 50, p. 17-19) :
	30.7.1. O responsável alega que, desde meados de 2017, a situação do município se encontra regularizada perante o FNDE em relação ao Convênio 657734/2009, conforme demonstra tela retirada do site da autarquia (peça 50, p. 9) . Assim, não seria razoável que um convênio cujas contas estão regulares junto ao órgão concedente apresente irregularidade perante o TCU. A citação do TCU se refere à ausência de prestação de contas do convênio firmado com o FNDE, mas a prestação de contas já foi apresentada, portanto a presente TCE não tem mais razão de existir.
	30.8. Análise do argumento 4:
	30.8.1. Conforme esclarecido no item 30.4.1, a prestação de contas foi, de fato, apresentada ao FNDE, porém foram constatadas irregularidades na execução do objeto que ensejaram a realização de nova citação. Desse modo, a irregularidade objeto da citação foi a seguinte:
Irregularidade: não comprovação da boa e regular aplicação dos recursos repassados mediante o Convênio 657734/2009 (Siafi 655042) , celebrado em 29/12/2009 entre o FNDE e o município de Ipueiras/TO, que tinha por objeto a construção de escola, no âmbito do Programa Nacional de Reestruturação e Aparelhagem da Rede Escolar Pública de Educação Infantil (Proinfância) , em razão de falhas construtivas que inviabilizaram a utilidade dos serviços executados na construção da escola (má execução da obra, vigas desalinhadas e desniveladas, concreto executado sem vibrar, lajes e vigas com deformações excessivas, formas de má qualidade) .
	30.9. Argumento 5 (peça 50, p. 19-25) :
	30.9.1. O responsável alega que laudo técnico de vistoria da creche comprova que a execução dos serviços corresponde a um percentual de 44,75%, o qual será acrescido de 10% após a conclusão do telhado, já que esse item corresponde a 10% de toda a obra. Portanto, a execução estaria compatível com o valor repassado pelo FNDE, sendo o Sr. Hélio Carvalho dos Anjos responsável pela não continuidade da obra.
	30.9.2. Em 7/4/2022 (peça 59-60) , o responsável juntou aos autos laudo pericial acostado ao Processo 1001208-42.2017.4.01.4300, apontando que o montante das obras executadas foi de 56,96%, tendo sido pago o equivalente a 48,39%. O valor executado, portanto, estaria 8,57% acima do valor pago, o que corresponderia a R$ 50.704,12.
30.9.3.	Em 27/9/2022 (peças 63-64) , o responsável solicitou novamente que fosse considerado, na análise deste Tribunal, a existência do laudo pericial acostado ao Processo 1001208-42.2017.4.01.4300 o qual teria demonstrado que 56,96% do objeto foi executado e que o objeto teria funcionalidade, não havendo, portanto, evidência de dano ao erário.
	30.10. Análise do argumento 5:
	30.10.1. O primeiro laudo mencionado pelo responsável, assinado pela engenheira Andreia Arruda Santos, data de 29/3/2019 (peça 50, p. 20) , enquanto o segundo laudo, juntado aos autos em 7/4/2022, corresponde a vistoria realizada em 12/7/2021 (peça 60, p. 5) . Observa-se, assim, que ambos os laudos foram emitidos muitos anos depois do fim da vigência do convênio, durante os mandatos exercidos pelo Sr. Caio Augusto Siqueira de Abreu Ribeiro (gestões 2017-2020 e 2021-2024) após a gestão do Sr. Hélio Carvalho dos Anjos (gestão 2013-2016) . Portanto, ainda que se admita a confiabilidade das informações apresentadas nos referidos laudos, não foi demonstrado que os referidos percentuais foram executados durante a primeira gestão do Sr. Caio Augusto Siqueira de Abreu Ribeiro (gestão 2009-2012) , mantendo o equilíbrio do cronograma físico-financeiro.
	30.10.2. Assim, permanece a constatação realizada pelo FNDE na Nota Técnica 046/2013 - CGIMP/DIGAP/FNDE/MEC (peça 2, p. 26-33) , na qual foi reproduzido o relato da vistoria do engenheiro Anderson Rodrigues Messias, que relatou sérios problemas estruturais na obra, como segue:
Informo que a obra está paralisada desde o mês de Agosto de 2012. Atentamos pela má execução da obra, vigas desalinhadas e desniveladas, concreto executado sem vibrar, lajes e vigas com deformações excessivas, formas de má qualidade, pois as mesmas abriram no momento da concretagem e o erro não foi corrigido. A obra foi executada abaixo do nível da rua. Foram identificadas diversas patologias em vigas, lajes e pilares, tais como: corrosão das armaduras, deformações e trincas. A obra não tem nenhuma possibilidade de reiniciar. Para que a mesma volte às atividades de execução, terá que ser feito um estudo minucioso de toda a estrutura da obra. Foi feita uma vistoria na qual não foi possível identificar falhas internas da estrutura.
	30.11.3. Como se observa, não prosperam as afirmações do responsável de que o Sr. Hélio Carvalho dos Anjos teria sido o responsável pela inexecução da obra, uma vez que a obra foi paralisada em agosto de 2012, portanto na gestão do Sr. Caio Augusto Siqueira de Abreu Ribeiro. Ademais, o que já havia sido executado, além de não corresponder ao valor pago, apresentava sérios problemas estruturais, impossibilitando a continuidade da obra. Portanto, ainda que o responsável conseguisse comprovar que o percentual executado hoje corresponde ao que foi repassado pelo FNDE e apresenta qualidade compatível com o esperado, não seria possível demonstrar que essa execução foi realizada com os recursos repassados, no tempo previsto, uma vez que há evidências que apontam o contrário. Assim, o Sr. Caio Augusto Siqueira de Abreu Ribeiro segue sendo o responsável pela inexecução do objeto, pois as falhas estruturais e o atraso/paralisação das obras durante a sua gestão impossibilitaram a conclusão da obra dentro do prazo de vigência estabelecido.
	30.11.4. Além disso, ainda que se reputem verdadeiras as informações apresentadas no laudo de peça 60, o referido laudo aponta que, até 12/7/2021, teriam sido executados 56,96% da obra, não havendo indícios de que a obra tenha tido andamento desde então e de que algum dia será concluída e apta a servir à comunidade.
	30.11. Argumento 6 (peça 50, p. 25-27) :
	30.11.1. O responsável alega que, ao final de sua gestão, que se deu em 31/12/2012, foi deixado o valor de R$ 29.742,31 na conta do convênio, conforme extrato de 31/1/2013. O prefeito à época, Sr. Hélio Carvalho dos Anjos, ao invés de dar continuidade ao objeto do convênio firmado, optou por desviar a finalidade e dar outro destino ao dinheiro, conforme pode-se observar nos extratos bancários, demonstrando que os recursos não foram corretamente utilizados, tendo sido destinados ao pagamento de funcionários da prefeitura, de fornecedores e de empréstimos.
	30.12. Análise do argumento 6:
	30.12.1. Há evidências nos autos que apontam no sentido de que a obra estava atrasada, paralisada e apresentava sérios problemas estruturais no fim da gestão do Sr. Caio Augusto Siqueira de Abreu Ribeiro (peça 2, p. 26-33) , assim não caberia responsabilizar o Sr. Hélio Carvalho dos Anjos pelas graves irregularidades referentes à execução obra, porém ele está sendo responsabilizado pela realização de despesas não relacionadas ao objeto.
	30.13. Argumento 7 (peça 50, p. 27) :
	30.13.1. O responsável alega que, em razão das condutas praticadas pelo Sr. Hélio Carvalho dos Anjos, agindo no cumprimento do seu dever e por cautela, ingressou com Ação de Improbidade Administrativa contra o ex-gestor a fim de apurar a conduta praticada com o dinheiro público deixado em caixa que visava a continuação do convênio. Conforme pode ser verificado no Processo 0002054-76.2017.4.01.4300, que tramita na 1º Vara Cível Federal de Palmas, o atual prefeito, Caio Augusto Siqueira de Abreu Ribeiro, teria impetrado ação visando ao mesmo objeto da presente demanda, a responsabilização do Sr. Hélio Carvalho dos Anjos pelo desvio do dinheiro do convênio e pela ausência de continuidade do convênio, uma vez que parte significativa da obra teria ficado comprometida em razão do abandono e do processo natural do tempo.
	30.14. Análise do argumento 7:
	30.14.1. Não foi possível acessar os documentos do Processo 0002054-76.2017.4.01.4300 no site da Justiça Federal.
	30.14.2. É necessário ressaltar, no entanto, que a existência, por si só, de ação judicial em curso sobre os fatos objeto de análise pelo TCU não gera relação de prejudicialidade a ensejar o sobrestamento dos autos nesta Corte até decisão judicial definitiva por força da independência das instâncias. O Tribunal de Contas da União possui jurisdição e competência próprias estabelecidas pela Constituição Federal e pela sua Lei Orgânica (Lei 8.443/92) . Por isso, não obsta a sua atuação o fato de tramitar no âmbito do poder judiciário ação penal ou civil, versando sobre o mesmo assunto, dado o princípio da independência das instâncias. Sobre esse tema, o Supremo Tribunal Federal tem apoiado a tese da independência entre as instâncias administrativa, civil e penal (Mandados de Segurança 26.969-DF e 25.880-DF) , no que é acompanhado pelo Superior Tribunal de Justiça (MS 7080-DF, MS 7138-DF e 7042-DF) , corroborando, por extensão, o entendimento esposado por esta Corte de Contas.
	31. Da análise procedida acima, verifica-se que os argumentos de defesa não foram suficientes para elidir a irregularidade pela qual o responsável foi citado, de forma que devem ser rejeitados.
	32. Não há elementos para que se possa efetivamente aferir e reconhecer a ocorrência de boa-fé na conduta do Sr. Caio Augusto Siqueira de Abreu Ribeiro, podendo este Tribunal, desde logo, proferir o julgamento de mérito pela irregularidade das contas, conforme os termos do art. 202, §§ 2º e 6º, do Regimento Interno do TCU, condenando-se o responsável ao débito apurado e aplicando-lhe a multa prevista no art. 57 da Lei 8.443/1992.
	Da revelia dos responsáveis H W Construtora Ltda. e Hélio Carvalho dos Anjos
	33. Preliminarmente, cumpre tecer breves considerações sobre a forma como são realizadas as comunicações processuais no TCU. A esse respeito, destacam-se o art. 179 do Regimento Interno do TCU (Resolução 155, de 4/12/2002) e o art. 4º, inciso III, § 1º, da Resolução TCU 170, de 30/6/2004, in verbis:
Art. 179. A citação, a audiência ou a notificação, bem como a comunicação de diligência, farse-ão:
I - mediante ciência da parte, efetivada por servidor designado, por meio eletrônico, fac-símile, telegrama ou qualquer outra forma, desde que fique confirmada inequivocamente a entrega da comunicação ao destinatário;
II - mediante carta registrada, com aviso de recebimento que comprove a entrega no endereço do destinatário;
III - por edital publicado no Diário Oficial da União, quando o seu destinatário não for localizado
 (...) Art. 3º As comunicações serão dirigidas ao responsável, ou ao interessado, ou ao dirigente de órgão ou entidade, ou ao representante legal ou ao procurador constituído nos autos, com poderes expressos no mandato para esse fim, por meio de:
I - correio eletrônico, fac-símile ou telegrama;
II - servidor designado;
III - carta registrada, com aviso de recebimento;
IV - edital publicado no Diário Oficial da União, quando o seu destinatário não for localizado, nas hipóteses em que seja necessário o exercício de defesa.
Art. 4º. Consideram-se entregues as comunicações:
I - efetivadas conforme disposto nos incisos I e II do artigo anterior, mediante confirmação da ciência do destinatário;
II - realizadas na forma prevista no inciso III do artigo anterior, com o retorno do aviso de recebimento, entregue comprovadamente no endereço do destinatário;
III - na data de publicação do edital no Diário Oficial da União, quando realizadas na forma prevista no inciso IV do artigo anterior.
§ 1º O endereço do destinatário deverá ser previamente confirmado mediante consulta aos sistemas disponíveis ao Tribunal ou a outros meios de informação, a qual deverá ser juntada ao respectivo processo. (...) 
	34. Bem se vê, portanto, que a validade da citação via postal não depende de que o aviso de recebimento seja assinado pelo próprio destinatário da comunicação, o que dispensa, no caso em tela, a entrega do AR em 'mãos próprias'. A exigência da norma é no sentido de o Tribunal verificar se a correspondência foi entregue no endereço correto, residindo aqui a necessidade de certeza inequívoca. 
	35. Não é outra a orientação da jurisprudência do TCU, conforme se verifica dos julgados a seguir transcritos:
São válidas as comunicações processuais entregues, mediante carta registrada, no endereço correto do responsável, não havendo necessidade de que o recebimento seja feito por ele próprio (Acórdão 3648/2013-TCU-Segunda Câmara, Relator José Jorge) ;
É prescindível a entrega pessoal das comunicações pelo TCU, razão pela qual não há necessidade de que o aviso de recebimento seja assinado pelo próprio destinatário. Entregandose a correspondência no endereço correto do destinatário, presume-se o recebimento da citação (Acórdão 1019/2008-TCU-Plenário, Relator Benjamin Zymler) ;
As comunicações do TCU, inclusive as citações, deverão ser realizadas mediante Aviso de Recebimento - AR, via Empresa Brasileira de Correios e Telégrafos, bastando para sua validade que se demonstre que a correspondência foi entregue no endereço correto (Acórdão 1526/2007-TCU-Plenário, Relator Aroldo Cedraz) .
	36. A validade do critério de comunicação processual do TCU foi referendada pelo Supremo Tribunal Federal, nos termos do julgamento do MS-AgR 25.816/DF, por meio do qual se afirmou a desnecessidade da ciência pessoal do interessado, entendendo-se suficiente a comprovação da entrega do 'AR' no endereço do destinatário:
Ementa: Agravo Regimental. Mandado de Segurança. Desnecessidade de intimação pessoal das decisões do Tribunal de Contas da União. Art. 179 do Regimento Interno do TCU. Intimação do ato impugnado por carta registrada, iniciado o prazo do art. 18 da Lei nº 1.533/51 da data constante do aviso de recebimento. Decadência reconhecida. Agravo improvido.
O envio de carta registrada com aviso de recebimento está expressamente enumerado entre os meios de comunicação de que dispõe o Tribunal de Contas da União para proceder às suas intimações.
O inciso II do art. 179 do Regimento Interno do TCU é claro ao exigir apenas a comprovação da entrega no endereço do destinatário, bastando o aviso de recebimento simples. 
	37. No presente caso, a citação dos responsáveis se deu em endereços provenientes de pesquisas de endereço realizadas pelo TCU de forma bastante zelosa (vide parágrafo 24 acima) . Ficou comprovada a entrega dos ofícios citatórios remetidos aos endereços do Sr. Hélio Carvalho dos Anjos localizados nas bases de dados do sistema CPF da Receita Federal e do Renach. A ciência dos fatos apurados nesta TCE pelo responsável restou inequívoca pois foi o próprio Sr. Hélio quem assinou o AR contento o ofício de citação (peça 51) . No caso da empresa H W Construtora Ltda., não foi possível realizar a citação da responsável em seu endereço, razão pela qual foi publicado o Edital 1508/2021-TCU/Seproc, de 27 de outubro de 2021 (peça 56) .
	38. Importante destacar que, antes de promover a citação por edital, para assegurar a ampla defesa, buscaram-se outros meios possíveis para localizar e citar a responsável, nos limites da razoabilidade, fazendo juntar aos autos informação comprobatória dos diferentes meios experimentados que restaram frustrados, tal como se demonstrou no parágrafo 24 da presente instrução (Acórdão 4851/2017-TCU-Primeira Câmara, Relator Augusto Sherman) .
	39. Nos processos do TCU, a revelia não leva à presunção de que seriam verdadeiras todas as imputações levantadas contra os responsáveis, diferentemente do que ocorre no processo civil, em que a revelia do réu opera a presunção da verdade dos fatos narrados pelo autor (Acórdão 1009/2018-TCU-Plenário, Relator Bruno Dantas; 2.369/2013-TCU-Plenário, Relator Benjamin Zymler; e 2.449/2013-TCU-Plenário, Relator Benjamin Zymler) . Dessa forma, a avaliação da responsabilidade do agente não pode prescindir da prova existente no processo ou para ele carreada. 
	40. Ao não apresentar sua defesa, os responsáveis deixaram de produzir prova da regular aplicação dos recursos sob sua responsabilidade, em afronta às normas que impõem aos gestores públicos a obrigação legal de, sempre que demandados pelos órgãos de controle, apresentar os documentos que demonstrem a correta utilização das verbas públicas, a exemplo do contido no art. 93 do Decreto-Lei 200/1967: 'Quem quer que utilize dinheiros públicos terá de justificar seu bom e regular emprego na conformidade das leis, regulamentos e normas emanadas das autoridades administrativas competentes'. 
	41. Mesmo as alegações de defesa não sendo apresentadas, considerando o princípio da verdade real que rege esta Corte, procurou-se buscar, em manifestações dos responsáveis na fase interna desta tomada de contas especial, se havia algum argumento que pudesse ser aproveitado a seu favor.
	42. No entanto, os responsáveis não se manifestaram na fase interna, não havendo, assim, nenhum argumento que pudesse vir a ser analisado e posteriormente servir para afastar as irregularidades apontadas.
	43. Tratando-se de processo em que as partes interessadas não se manifestaram acerca das irregularidades imputadas, não há elementos para que se possa efetivamente aferir e reconhecer a ocorrência de boa-fé na conduta dos responsáveis, podendo este Tribunal, desde logo, proferir o julgamento de mérito pela irregularidade das contas, conforme os termos do art. 202, §§ 2º e 6º, do Regimento Interno do TCU [Acórdão 2064/2011-TCU-Primeira Câmara (Relator Ubiratan Aguiar) , 6.182/2011 - TCU - Primeira Câmara (Relator Weber de Oliveira) , 4.072/2010 - TCU - Primeira Câmara (Relator Valmir Campelo) , 1.189/2009 - TCU - Primeira Câmara (Relator Marcos Bemquerer) , 731/2008 - TCU - Plenário (Relator Aroldo Cedraz) ].
	44. Dessa forma, os responsáveis H W Construtora Ltda. e Hélio Carvalho dos Anjos devem ser considerados revéis, nos termos do art. 12, § 3º, da Lei 8.443/1992, julgando-se suas contas irregulares, com condenação ao débito apurado e aplicação da multa prevista no art. 57 da Lei 8.443/1992.
	DA PRESCRIÇÃO DAS PRETENSÕES PUNITIVA E RESSARCITÓRIA A CARGO DO TCU
	45. Em relação à prescrição, o Supremo Tribunal Federal (STF) , no Recurso Extraordinário RE 636.886, fixou a tese, com repercussão geral reconhecida, de que 'é prescritível a pretensão de ressarcimento ao erário fundada em decisão de Tribunal de Contas' (Tema 899) . Posteriormente, o próprio TCU regulamentou o assunto por meio da Resolução TCU 344, de 11/10/2022, publicada em 21/10/2022, à luz do disposto na Lei 9.873/1999, estabelecendo que 'prescrevem em cinco anos as pretensões punitiva e de ressarcimento' nos processos de controle externo, conforme o art. 2º da referida norma.
	46. Nesse sentido, prescrevem em cinco anos as pretensões punitiva e de ressarcimento, contados dos seguintes termos iniciais (art. 2º c/c. art. 4º) :
I - da data em que as contas deveriam ter sido prestadas, no caso de omissão de prestação de contas;
II - da data da apresentação da prestação de contas ao órgão competente para a sua análise inicial;
III - do recebimento da denúncia ou da representação pelo Tribunal ou pelos órgãos de controle interno, quanto às apurações decorrentes de processos dessa natureza;
IV - da data do conhecimento da irregularidade ou do dano, quando constatados em fiscalização realizada pelo Tribunal ou pelos órgãos de controle interno;
V - no caso de irregularidade permanente ou continuada, do dia em que tiver cessado a permanência ou a continuidade
 (...) 47. Mais adiante, a Resolução regulamenta os seguintes casos de interrupção da prescrição (art. 5º) :
I - pela notificação, oitiva, citação ou audiência do responsável, inclusive por edital; 
II - por qualquer ato inequívoco de apuração do fato;
III - por qualquer ato inequívoco de tentativa de solução conciliatória; 
IV - pela decisão condenatória recorrível. (...) 
	50. No caso concreto, tendo como parâmetro a Resolução-TCU 344/2022, tem-se os seguintes eventos processuais:
	a) termo inicial da contagem do prazo (data de apresentação da prestação de contas) : 8/6/2017;
	b) pronunciamentos da unidade técnica que determinaram as citações dos responsáveis: 4/7/2018, 24/11/2018 e 19/3/2021.
	51. Independentemente da existência de outras causas interruptivas não enumeradas acima, cujo levantamento não se fez necessário, observa-se, pelos eventos indicados, que em nenhum momento transcorreu prazo de cinco anos entre eles, suficiente para se operar a prescrição principal, tampouco prazo de três anos, suficiente para se operar a prescrição intercorrente, tomando-se por referência a Resolução TCU 344/2012. Logo, não ocorreu a prescrição da pretensão punitiva e ressarcitória a cargo do Tribunal.
	CONCLUSÃO
	52. Em face da análise promovida na seção 'Exame Técnico', verifica-se que os responsáveis H W Construtora Ltda. e Hélio Carvalho dos Anjos não lograram comprovar a boa e regular aplicação dos recursos. Instados a se manifestar, optaram pelo silêncio, configurando a revelia, nos termos do art. 12, § 3º, da Lei 8.443/1992. Além disso, propõe-se rejeitar as alegações de defesa do responsável Caio Augusto Siqueira de Abreu Ribeiro, uma vez que não foram suficientes para sanar as irregularidades a ele atribuídas nem afastar o débito apurado. Ademais, inexistem nos autos elementos que demonstrem a boa-fé dos responsáveis ou a ocorrência de outras excludentes de culpabilidade.
	53. Verifica-se também que não houve a prescrição da pretensão punitiva e ressarcitória, conforme análise já realizada.
	54. Tendo em vista que não constam dos autos elementos que permitam reconhecer a boa-fé dos responsáveis, sugere-se que as suas contas sejam julgadas irregulares, nos termos do art. 202, § 6º, do Regimento Interno do TCU, com a imputação do débito atualizado monetariamente e acrescido de juros de mora, nos termos do art. 202, § 1º, do Regimento Interno do TCU, descontado o valor eventualmente recolhido, e com a aplicação da multa prevista no art. 57 da Lei 8.443/1992.
	PROPOSTA DE ENCAMINHAMENTO
	55. Diante do exposto, submetem-se os autos à consideração superior, propondo ao Tribunal:
considerar revel os responsáveis H W Construtora Ltda. e Hélio Carvalho dos Anjos, para todos os efeitos, dando-se prosseguimento ao processo, com fulcro no art. 12, § 3º, da Lei 8.443/1992;
rejeitar as alegações de defesa apresentadas pelo responsável Caio Augusto Siqueira de Abreu Ribeiro;
julgar irregulares, nos termos dos arts. 1º, inciso I, 16, inciso III, alíneas 'b' e 'c', da Lei 8.443/1992, c/c os arts. 19 e 23, inciso III, da mesma lei, as contas dos responsáveis H W Construtora Ltda. e Caio Augusto Siqueira de Abreu Ribeiro, condenando-os solidariamente ao pagamento das importâncias a seguir especificadas, atualizadas monetariamente e acrescidas dos juros de mora, calculadas a partir das datas discriminadas até a data da efetiva quitação do débito, fixando-lhes o prazo de quinze dias, para que comprovem, perante o Tribunal, o recolhimento das referidas quantias aos cofres do Tesouro Nacional, nos termos do art. 23, inciso III, alínea 'a', da citada lei, c/c o art. 214, inciso III, alínea 'a', do Regimento Interno do TCU;
	DATA DA OCORRÊNCIA
	VALOR ORIGINAL (R$) 

	14/3/2011
	75.597,19

	3/5/2011
	54.291,83

	8/8/2011
	32.953,24

	15/9/2011
	64.714,90

	23/3/2012
	53.409,15

	Total
	285.966,31

julgar irregulares, nos termos dos arts. 1º, inciso I, 16, inciso III, alíneas 'b' e 'c', da Lei 8.443/1992, c/c os arts. 19 e 23, inciso III, da mesma lei, as contas do responsável Hélio Carvalho dos Anjos, condenando-o ao pagamento das importâncias a seguir especificadas, atualizadas monetariamente e acrescidas dos juros de mora, calculadas a partir das datas discriminadas até a data da efetiva quitação do débito, fixando-lhes o prazo de quinze dias, para que comprovem, perante o Tribunal, o recolhimento das referidas quantias aos cofres do Tesouro Nacional, nos termos do art. 23, inciso III, alínea 'a', da citada lei, c/c o art. 214, inciso III, alínea 'a', do Regimento Interno do TCU;
	DATA DA OCORRÊNCIA
	VALOR ORIGINAL (R$) 

	2/1/2015
	14.208,60

	7/1/2015
	3.309,63

	10/6/2015
	724,96

	10/6/2015
	9.007,28

	10/6/2015
	551,37

	10/6/2015
	1.425,97

	10/6/2015
	1.425,97

	10/6/2015
	1.160,96

	13/7/2015
	1.500,00

	Total
	33.314,74

aplicar aos responsáveis H W Construtora Ltda., Hélio Carvalho dos Anjos e Caio Augusto Siqueira de Abreu Ribeiro, individualmente, a multa prevista no art. 57 da Lei 8.443/1992 c/c o art. 267 do Regimento Interno do TCU, fixando-lhes o prazo de quinze dias, a contar da notificação, para que comprovem, perante o Tribunal (art. 214, III, alínea 'a', do Regimento Interno do TCU) , o recolhimento das dívidas aos cofres do Tesouro Nacional, atualizada monetariamente desde a data do acórdão que vier a ser proferido por este Tribunal até a data do efetivo recolhimento, se paga após o vencimento, na forma da legislação em vigor;
autorizar, desde logo, a cobrança judicial das dívidas, caso não atendidas as notificações, na forma do disposto no art. 28, inciso II, da Lei 8.443/1992;
autorizar também, desde logo, se requerido, com fundamento no art. 26 da Lei 8.443/1992, c/c o art. 217, § 1º, do Regimento Interno do TCU, o parcelamento das dívidas em até 36 parcelas, incidindo, sobre cada parcela, corrigida monetariamente, os correspondentes acréscimos legais, fixando-lhe o prazo de quinze dias, a contar do recebimento da notificação, para comprovarem, perante o Tribunal, o recolhimento da primeira parcela, e de trinta dias, a contar da parcela anterior, para comprovar os recolhimentos das demais parcelas, devendo incidir, sobre cada valor mensal, atualizado monetariamente, os juros de mora devidos, no caso do débito, na forma prevista na legislação em vigor, alertando os responsáveis de que a falta de comprovação do recolhimento de qualquer parcela importará o vencimento antecipado do saldo devedor, nos termos do art. 217, § 2º, do Regimento Interno deste Tribunal; 
enviar cópia do acórdão a ser prolatado à Procuradoria da República no Estado do Tocantins, nos termos do art. 16, § 3º, da Lei 8.443/1992, c/c o art. 209, § 7º, do Regimento Interno do TCU, para adoção das medidas cabíveis;
enviar cópia do acórdão que vier a ser proferido ao Fundo Nacional de Desenvolvimento da Educação e aos responsáveis, para ciência;
informar à Procuradoria da República no Estado do Tocantins, ao Fundo Nacional de Desenvolvimento da Educação e aos responsáveis que a presente deliberação, acompanhada do relatório e do voto que a fundamentam, está disponível para consulta no endereço www.tcu.gov.br/acordaos, além de esclarecer que, caso requerido, o TCU poderá fornecer sem custos as correspondentes cópias, de forma impressa; e
informar à Procuradoria da República no Estado do Tocantins que, nos termos do art. 62, parágrafo único, da Resolução TCU 259/2014, os procuradores e membros do Ministério Público credenciados nesta Corte podem acessar os presentes autos de forma eletrônica e automática, ressalvados apenas os casos de eventuais peças classificadas como sigilosas, as quais requerem solicitação formal."
2.	Por usa vez, a proposta da unidade técnica contou com a anuência do representante do Ministério Público junto a este Tribunal (peça 68) , nos seguintes termos:
" (...) Após a primeira proposta de mérito da unidade técnica, em que se propôs a rejeição das alegações de defesa e a condenação do responsável a reparar o dano, manifeste-me nos autos mediante parecer de peça 30.
Na ocasião, diante de notícias nos autos de que a reprovação das contas, por parte do órgão repassador, decorreu de falhas construtivas que inviabilizaram a utilidade dos serviços executados na construção da escola, manifestei o entendimento de que comportaria chamar ao feito, para responder solidariamente pelo dano, a empresa construtora contratada pela prefeitura.
Vossa Excelência acolheu a preliminar suscitada e, mediante despacho de peça 31, determinou a citação solidária da construtora.
Por conseguinte, a SecexTCE providenciou as novas citações dos responsáveis solidários e, em acréscimo, promoveu a citação do Sr. Hélio Carvalho dos Anjos, prefeito municipal de Ipueiras/TO (gestão 2013-2016) , pois verificou que havia saldo na conta corrente durante o seu mandato, o qual foi utilizado no pagamento de despesas não relacionadas com o objeto do convênio.
Em derradeira instrução de mérito, com a concordância da instância dirigente, a auditora-instrutora (peças 65 a 67) propõe considerar revéis os responsáveis H W Construtora Ltda. e Hélio Carvalho dos Anjos, rejeitar as alegações de defesa de do Sr. Caio Augusto Siqueira de Abreu Ribeiro, julgar suas contas irregulares, condenar-lhes em débito pelas quantias especificadas e aplicar-lhes a multa prevista no art. 57 da Lei nº 8.443/1992.
Manifesto minha concordância com as propostas da unidade técnica.
A defesa apresentada pelo Sr. Caio Augusto não logrou infirmar a constatação do órgão repassador acerca das graves falhas construtivas da escola, tais como: má execução da obra; vigas desalinhadas e desniveladas; concreto executado sem vibrar; lajes e vigas com deformações excessivas; formas de má qualidade, que se abriram no momento da concretagem e sem correção desse erro; obra executada abaixo do nível da rua; diversas patologias em vigas, lajes e pilares, com corrosão das armaduras, deformações e trincas. Tudo isso a inviabilizar totalmente o uso do empreendimento e de até mesmo impossibilitar o seu reinício, consoante relatado pelo engenheiro vistoriador, conforme consignado na instrução de peça 27. Por sua vez, a revelia da empresa construtora impossibilita a análise de eventuais outros elementos a afastar a responsabilidade por esses fatos. 
Com relação ao Sr. Hélio Carvalho dos Anjos, a sua revelia também é fator impeditivo a desconstituir a imputação que lhe é feita de utilizar o saldo dos recursos do convênio para pagamentos de despesas estranhas a seu objeto.
Ante o exposto, manifesto-me de acordo com a proposta de encaminhamento consignada na instrução de peça 65, corroborada pelos pronunciamentos de peças 66 e 67."
É o Relatório.

Murilo Rodrigues Teixeira (OAB-TO 10.695), representando Caio Augusto Siqueira de Abreu Ribeiro.

Subprocurador-Geral Lucas Rocha Furtado.

TOMADA DE CONTAS ESPECIAL. CONVÊNIO. CONSTRUÇÃO DE ESCOLA. PROGRAMA NACIONAL DE REESTRUTURAÇÃO E APARELHAGEM DA REDE ESCOLAR PÚBLICA DE EDUCAÇÃO INFANTIL (PROINFÂNCIA). OMISSÃO DO DEVER DE PRESTAÇÃO DE CONTAS. SERVIÇOS DE MÁ QUALIDADE. CITAÇÃO. REVELIA DE ALGUNS RESPONSÁVEIS. DEFESA DE OUTROS. REJEIÇÃO DAS ALEGAÇÕES DE DEFESA. IRREGULARIDADE DAS CONTAS. DÉBITO E MULTA. CIÊNCIA.

TOMADA DE CONTAS ESPECIAL (TCE)

Unidade de Auditoria Especializada em Tomada de Contas Especial (AudTCE).

Trata-se de tomada de contas especial instaurada pelo Fundo Nacional de Desenvolvimento da Educação (FNDE) em desfavor do Sr. Caio Augusto Siqueira de Abreu Ribeiro (prefeito de Ipueiras-TO nas gestões 2009-2012, 2017-2020 e 2021 - atual) e do Sr. Hélio Carvalho dos Anjos (prefeito de Ipueiras-TO na gestão 2013-2016) , em razão da omissão no dever de prestar contas dos recursos repassados ao referido município no âmbito do Convênio 657734/2009 (Siafi 655042) , vigente de 29/12/2009 a 5/7/2015, cujo prazo final para apresentação da prestação de contas expirou em 3/9/2015, tendo por objeto construção de escola, no âmbito do Programa Nacional de Reestruturação e Aparelhagem da Rede Escolar Pública de Educação Infantil (Proinfância) .
2.	Para a execução do Convênio 657734/2009 (Siafi 655042; peça 1, p. 128-138) , o FNDE repassou ao município de Ipueiras-TO a importância total de R$ 292.551,71, na data de 24/6/2010, conforme relação de ordens bancárias constante da peça 1, p. 7. 
3.	Apesar de o prazo para prestar contas ter se encerrado em 3/9/2015 (peça 1, p. 8) , os responsáveis mantiveram-se inertes quanto a seu dever. Vale acrescentar que, conforme apontado na Informação 1699/2016-SEAPC/COAPC/CGCAP/DIFIN/FNDE (peça 2, 168-169) , o FNDE verificou a inexecução do objeto do Convênio 657734/2009 (Siafi 655042; peça 1, p. 128-138) .
4.	Em face da ausência de demonstração da boa e regular aplicação dos recursos federais repassados, assim como da não devolução dos recursos, instaurou-se a devida tomada de contas especial. No Relatório de TCE 132/2016 - DIREC/COTCE/CGCAP/-DIFIN-FNDE/MEC (peça 2, p. 172-175) , concluiu-se que o prejuízo importaria no valor total dos recursos repassados, o que corresponde ao montante de R$ 292.551,71, imputando-se a responsabilidade ao Sr. Caio Augusto Siqueira de Abreu Ribeiro, uma vez ser o responsável pela gestão e execução dos recursos federais recebidos à conta do Convênio 657734/2009 (Siafi 655042; peça 1, p. 128-138) , bem como a corresponsabilidade ao Sr. Hélio Carvalho dos Anjos (prefeito municipal de Ipueiras-TO na gestão 2013-2016) , visto ser o responsável pela apresentação da prestação de contas por meio do SiGPC, nos termos da Súmula 230 do TCU, tendo o prazo final da aludida prestação de contas expirado em 3/9/2015 (peça 1, p. 8) .
5.	Após a emissão do certificado de auditoria, do parecer do dirigente de controle interno e do pronunciamento ministerial (peça 2, p. 184-185, 186-187, e peça 2, p. 176-177, respectivamente) , o processo foi remetido a este Tribunal.
6.	Diante de diversos desdobramentos afetos à apuração das irregularidades na execução dos serviços e da prestação de contas, enquanto o processo se encontrava neste Tribunal, conforme relatório precedente, foram ouvidos os responsáveis:
a) Sr. Caio Augusto Siqueira de Abreu Ribeiro e a empresa H W Construtora Ltda. pela não comprovação da boa e regular aplicação dos recursos repassados mediante o Convênio 657734/2009 em razão de falhas construtivas que inviabilizaram a utilidade dos serviços executados na construção da escola (má execução da obra, vigas desalinhadas e desniveladas, concreto executado sem vibrar, lajes e vigas com deformações excessivas, formas de má qualidade) ;
b) Sr. Hélio Carvalho dos Anjos pela utilização do saldo dos recursos do Convênio 657734/2009 em despesas não relacionadas com o objeto do convênio, sem que tais despesas constassem da relação de pagamentos apresentada ao FNDE e sem apresentação de seus respectivos comprovantes fiscais.
7.	Os responsáveis H W Construtora Ltda. e Hélio Carvalho dos Anjos não apresentaram defesa, devendo ser considerados revéis, nos termos do art. 12, § 3º, da Lei 8.443/1992, dando-se seguimento normal a este processo.
8.	Em relação à existência de prescrição, a unidade técnica observa, nos termos da recente Resolução-TCU 344/2022, pelos eventos indicados no relatório precedente, "que em nenhum momento transcorreu prazo de cinco anos entre eles, suficiente para se operar a prescrição principal, tampouco prazo de três anos, suficiente para se operar a prescrição intercorrente".
9.	No mérito, a então Secretaria de Tomada de Contas Especial (SecexTCE) , com a anuência do MPTCU, cujos argumentos concordo e incorporo às minhas razões de decidir, propõe a rejeição das alegações de defesa apresentadas pelo Sr. Caio Augusto Siqueira de Abreu Ribeiro.
10.	O retromencionado responsável apresenta um conjunto de argumentos insuficientes para sanear as irregularidades tratadas neste processo.
11.	Quanto ao questionamento de divergência entre as peças 27 e 35, vale esclarecer que a instrução do auditor tem caráter opinativo e não definitivo, ou seja, o parecer do MPTCU pode sugerir ajustes no encaminhamento de processo no âmbito desta Corte, não havendo qualquer irregularidade nesse tipo de medida.
12.	Em relação ao fato de que as contas foram supostamente prestadas durante a recondução ao cargo para o mandato 2017-2020 e que o município estaria em situação de adimplência com o FNDE, de acordo com extrato retirado do Sistema de Gestão de Prestação de Contas do FNDE (SiGPC) , cabe registrar que apesar de prestadas, foram identificadas irregularidades na execução do objeto que ensejaram a realização de nova citação. 
13.	Por sua vez, quanto à responsabilidade do Sr. Hélio Carvalho dos Anjos, esta foi devidamente apurada nestes autos no tocante às despesas realizadas apenas em sua gestão. Não haveria sentido em buscar eventual responsabilidade em períodos nos quais a atuação era de outro prefeito.
14.	No tocante aos laudos técnicos de vistoria da creche que atestaria a execução de serviços correspondente a um percentual de aproximadamente 45%, o qual seria acrescido de 10% após a conclusão do telhado, percebe-se que estes foram emitidos muitos anos depois do fim da vigência do convênio, razão pela qual, mesmo que se reconheça a confiabilidade das informações apresentadas nos referidos laudos, não há certeza de que os serviços foram executados durante a primeira gestão do Sr. Caio Augusto Siqueira de Abreu Ribeiro (gestão 2009-2012) .
15.	Acrescente-se, ainda, a má execução da obra, vigas desalinhadas e desniveladas, concreto executado apresentando deficiências, lajes e vigas com deformações excessivas, formas de má qualidade e o nível de execução da obra abaixo do nível da rua, o que impossibilita o reinício da obra sem um estudo detalhado. Nessa linha, considerando que o objeto foi executado parcialmente, não possuindo funcionalidade a parcela executada, e fora das especificações contidas no plano de trabalho, deve o gestor que geriu os recursos ser responsabilizado pela totalidade dos valores repassados.
16.	Por fim, diante da argumentação de que foi deixado o valor de R$ 29.742,31 na conta do convênio, conforme extrato de 31/1/2013, no final de sua gestão, e que o Sr. Hélio Carvalho dos Anjos, optou por desviar a finalidade da aplicação dos recursos, vale ressaltar que o fato foi devidamente considerado, estando o prefeito sucessor sendo responsabilizado pela realização de despesas não relacionadas ao objeto.	 
17.	Considerando que inexistem nos autos elementos que demonstrem a boa-fé dos responsáveis ou a ocorrência de outras excludentes de culpabilidade, proponho o julgamento irregular das presentes contas, com condenação ao débito apurado e aplicação da multa prevista no art. 57 da Lei 8.443/1992.
	Ante o exposto, VOTO para que este Tribunal adote a minuta de Acórdão que trago à apreciação deste Colegiado.
TCU, Sala das Sessões, em 18 de abril de 2023.
Ministro JOÃO AUGUSTO RIBEIRO NARDES 
Relator